臺灣高雄地方法院刑事判決　　　　　　　95年度訴字第3399號
公　訴　人　臺灣高雄地方法院檢察署檢察官
被　　　告　丙○○
被　　　告　乙○○
前列二人共同
選任辯護人　陳旻沂律師
上列被告因妨害自由案件，經檢察官提起公訴（95年度偵字第22
799 號），本院判決如下：
    主  文
丙○○、乙○○均無罪。
    理  由
一、公訴意旨略以：被告乙○○因與被害人丁○○（以下稱被害
    人）間有債務糾紛，為向被害人催討債務，竟與被告丙○○
    共同基於妨害被害人行動自由之犯意聯絡，於民國95年8 月
    26 日 下午4 時許，由被告乙○○聯絡被害人至高雄市鼓山
    區○○○路151 號處，被害人依約到達後，被告乙○○旋即
    與被告丙○○控制被告丁○○之行動自由，由被告丙○○與
    被害人共乘被害人所駕駛之自用小客車，被告乙○○則駕駛
    自用小客車尾隨在後；先返回被害人位於高雄縣美濃鎮之住
    處，拿取1 套換洗衣物後，嗣3 人再共同搭乘被告乙○○所
    駕駛之自用小客車，於當晚7 時20分許回至高雄市鼓山區○○○○路112 號4 樓。嗣於當晚8 時許，被害人告以被告乙○○其需外出辦事，被告乙○○為控制被害人之行蹤，乃指
    派被告丙○○陪同被害人外出，共同前往高雄市小港區某車
    行先向友人拿取資料後，再轉往高雄市○○區○○街218 號
    3 樓之3 即被害人友人傅華琲住處，到達後由被害人自行上
    樓，被告丙○○則在樓下等候以防止被害人逃離，被告丙○○與被害人於8 月26日晚上10時30分許，再返回高雄市鼓山
    區○○○○路112 號4 樓，而被告乙○○亦於8 月27日凌晨
    2 時30分許，至上址與被告丙○○共同控制被害人。被害人
    因行動自由遭到監控，遂趁機連續以手機傳送簡訊至傅華琲
    所使用之0000000000號行動電話告知其現狀，嗣因傅華琲接
    獲被害人第5 通簡訊後始報警，經警於96年8 月27日晚上8
    時50分許，前往上址查獲看守被害人之被告丙○○，因認被
    告涉犯刑法第302 條第1 項之妨害自由罪等語。
二、按犯罪事實，應依證據認定之，無證據不得認定其犯罪事實
    ；又不能證明被告犯罪者，應諭知無罪之判決，刑事訴訟法
    第154 條第2 項、第301 條第1 項分別定有明文。又刑事訴
    訟法上所謂認定犯罪事實之證據，係指足以認定被告確有犯
    罪行為之積極證據而言，該項證據自須適合於被告犯罪事實
    之認定，始得採為斷罪資料。如未能發現相當證據，或證據
    不足以證明，自不能以推測或擬制之方法，以為裁判之基礎
    。又刑事訴訟上證明之資料，無論其為直接或間接證據，均
    須達於通常一般之人均不致有所懷疑，而得確信其為真實之
    程度，始得據為有罪之認定，若其關於被告是否犯罪之證明
    未能達此程度，而有合理性懷疑之存在，致使無從形成有罪
    之確信，根據「罪證有疑，利於被告」之證據法則，即不得
    遽為不利被告之認定，此分別有最高法院著有29年度上字第
    3105號、40年臺上字第86號、76年臺上字第4986號判例可資
    參照。再檢察官對於起訴之犯罪事實，應負提出證據及說服
    之實質舉證責任，倘其所提出之證據，不足為被告有罪之積
    極證明，或其指出證明之方法，無從說服法院以形成被告有
    罪之心證，基於無罪推定之原則，自應為被告無罪判決之諭
    知，最高法院92年臺上字第128 號判例亦可參照。
三、公訴人認被告2 人涉犯刑法第302 條第1 項之妨害自由罪嫌
    ，無非係以被害人丁○○於司法警察調查及檢察官偵查中之
    證述，及證人傅華琲於檢察官偵查中之證述，為其論斷之依
    據。訊據被告2 人就被告乙○○與被害人間有債務糾紛，乃
    於95年8 月26日下午4 時許，由被告乙○○聯絡被害人至高
    雄市鼓山區○○○路151 號後，再由被告丙○○與被害人共
    乘被害人所駕駛之自小客車，被告乙○○則駕駛自小客車尾
    隨在後，先返回被害人位於高雄縣美濃鎮之住處，拿取換洗
    衣物後，嗣3 人再共同搭乘被告乙○○所駕駛之自用小客車
    ，於當晚7 時20分許回至高雄市鼓山區○○○○路112 號4
    樓。嗣當晚8 時許，被害人因需外出辦事，被告丙○○乃陪
    同被害人外出，共同前往高雄市小港區某車行向友人拿取資
    料後，再轉往高雄市○○區○○街218 號3 樓之3 傅華琲之
    住處，到達後由被害人自行上樓，被告丙○○則在樓下等候
    ，於同日晚上10時30分許，再返回高雄市鼓山區○○○○路
    112 號4 樓，嗣警方於翌日20時50時許前往上址查獲被告丙○○等情不諱，惟均堅決否認有何妨害自由之犯行，辯稱：
    本案係因被害人積欠被告乙○○新臺幣（下同）86萬元債務
    ，先向被告乙○○佯稱已辦妥銀行貸款，95年8 月28日即可
    撥款，並表示願與被告2 人同住至星期一，再共同前往銀行
    領款，以保證其所言為真，嗣後則因無法籌款清償，眼見星
    期一即將到來，無法自圓其說，乃委託朋友報案謊稱遭被告
    2 人妨害自由等語。經查：
  (一)證據能力之判斷：
    1.按被告以外之人於偵查中向檢察官所為之陳述，除顯有不
      可信之情況者外，得為證據。查證人丁○○、傅華琲於偵
      查中向檢察官所為之陳述，均係以證人之身分接受訊問，
      業經具結以擔保其陳述之真實性，而渠等之陳述雖均屬傳
      聞證據，惟依現階段刑事訴訟法規定，檢察官係代表國家
      偵查犯罪、實施公訴，依法有訊問被告、證人、鑑定人之
      權利，而實務運作時，檢察官偵查中向被告以外之人所取
      得之陳述，原則上均能遵守法律規定，不致於違法取供，
      且亦查無證據證明前開陳述有何顯不可信之情況，是依上
      開規定，上開證言均具有證據能力（惟此稱有無顯不可信
      之情況，係指偵查筆錄製作之原因、過程及其功能等加以
      觀察其信用性加以判斷，與陳述內容之證明力如何論斷，
      二者之層次有別，不容混淆）。
    2.告訴人之告訴，係以使被告受刑事訴追為目的，難免故予
      誇大，是其指訴是否與事實相符，仍應調查其他證據以資
      審認。現行刑事訴訟法並無禁止被害人於公訴程序為證人
      之規定，自應認被害人在公訴程序中具有證人適格即證人
      能力，然被害人與一般證人不同，其與被告處於絕對相反
      之立場，其陳述之目的，在使被告受刑事訴追處罰，內容
      未必完全真實，證明力自較一般證人之陳述薄弱。故被害
      人縱立於證人地位而為指證及陳述，且其指證、陳述無瑕
      疵可指，仍不得作為有罪判決之唯一依據，應調查其他證
      據以察其是否與事實相符，亦即仍須有補強證據以擔保其
      指證、陳述之真實性，始得採為斷罪之依據。若被害人之
      指證本身已有重大瑕疵，依嚴格證明之法則，自無法憑為
      犯罪事實之認定（最高法院96年度台上字第2161號判決參
      照）。
  (二)實體部分：
    1.被告乙○○與被害人間有債務糾紛，被告乙○○為向被害
      人催討債務，乃於95年8 月26日下午4 時許，由被告乙○○聯絡被害人至高雄市鼓山區○○○路151 號後，再由被
      告丙○○與被害人共乘被害人所駕駛之自用小客車，被告
      乙○○則駕駛其自用小客車尾隨在後，先返回被害人位於
      高雄縣美濃鎮之住處，拿取換洗衣物後，嗣3 人再共同搭
      乘被告乙○○所駕駛之自用小客車，於當晚7 時20分許返
      回高雄市鼓山區○○○○路112 號4 樓。於當晚8 時許，
      被害人因需外出辦事，被告丙○○乃陪同被害人外出，共
      同前往高雄市小港區某車行向其友人拿取資料後，再轉往
      高雄市○○區○○街218 號3 樓之3 傅華琲之住處，由被
      害人自行上樓，被告丙○○在樓下等候，於同日晚上10
      時30分許，再返回高雄市鼓山區○○○○路112 號4 樓，
      嗣警方於翌日20時50分許前往上址查獲被告丙○○等情，
      為被告2 人所不爭執，且據證人即被害人於檢察官偵訊及
      本院審理時具結後證述明確，上開事實固堪認定，惟被告
      2 人於前開期間是否以非法方法剝奪被害人之行動自由乙
      節，仍需依其他積極證據認定。
    2.被害人丁○○之行動自由是否遭剝奪乙節，固據證人即被
      害人丁○○於檢察官偵訊時證稱：我前後積欠被告乙○○
      100 多萬元，但我陸續有歸還。95年8 月26日晚上9 點多
      我到傅華琲住處，只有我自己上去，當時被告丙○○在樓
      下等候，到傅華琲住處是為了告訴她，我可能不能回來，
      被告乙○○、丙○○要我把事情辦一辦，因為被告乙○○
      說我侵吞了他80萬元，不讓我回家，要傅華琲如果我明天
      沒有回家，要幫我報警，因為傅華琲對我比較好，認識的
      人也比較多，看她能否開票給我，所以我才去找她。從傅
      華琲家出來以後被帶到美術東二路，約在晚上11點行動自
      由被控制，當時我有表示要回家，被告乙○○他們不同意
      等語（見95年度偵字第23899 號卷第25頁至第26頁），惟
      揆諸前開說明，被害人縱立於證人地位而為指證及陳述，
      仍須有補強證據以擔保其指證、陳述之真實性，始得採為
      斷罪之依據，尚難僅憑被害人之前開證述，認定被告2 人
      有妨害自由之犯行。
    3.證人傅華琲於檢察官偵訊時證稱；丁○○於8 月26日晚上
      7 時許到我褒揚街住處，當時他表示：「現在是有一個人
      開車帶他過來，那個人在樓下等他，不能讓他回去，他要
      去哪裡，那個人就會跟到哪裡，他的行動沒有自由」，並
      將被告乙○○的電話號碼給我，表示他跟被告乙○○之間
      有金錢糾紛，若有問題就是被告乙○○做的等語（見95年
      度偵字第23899 號卷第14頁），惟證人傅華琲僅係聽聞被
      害人陳述其人身自由遭受限制，並未目睹被害人人身自由
      受限制之情形，則前開證述倘欲作為證明被害人之行動自
      由遭限制乙節，係屬傳聞證據，且上開被害人行動自由遭
      限制之事實，亦係單純出於被害人之陳述，自不得逕以該
      陳述認定被告2 人有妨害自由之犯行，甚為明確。
    4.被害人曾以其使用之0000000000號行動電話傳簡訊至傅華
      琲之0000000000號行動電話，其中8 月27日上午10時21分
      52 秒 簡訊內容：「我旁邊有人不方便講話」，8 月27日
      中午12時13分15秒，簡訊內容：「晚上10點以後報警方處
      理謝謝我在美術館」，8 月27日16時41分56秒簡訊內容：
      「早1 個小時他們都在看職棒」，8 月27日18時23分15秒
      簡訊內容：「報警處理別過來免生是非我在房間」，8 月
      27 日20 時12分43秒簡訊內容：「只剩下一個人看好我」
      ，業據證人傅華琲於檢察官偵訊時證述明確（見95年度偵
      字第23899 號卷第14頁），惟該簡訊內容僅係被害人陳述
      其人身自由遭限制之情形，其性質亦屬被害人之指述，自
      不得以該陳述逕行認定被告2 人有妨害自由之犯行，仍須
      有補強證述，始足以證明上開陳述為真實。
    5.被害人於司法警察調查時先證稱：我因債務問題，積欠乙○○86萬元，於95年8 月26日15時，在高雄市○○○路15
      1 號，遭被告乙○○、丙○○2 人強行押走，約晚上22時
      許強行將我拘禁在高雄市鼓山區○○○○路112 號4 樓小
      房間內等語（見95年度偵字第23899 號卷第14頁），嗣於
      檢察官偵訊時證稱：我從傅華琲家出來以後被帶到美術東
      二路，約在晚上11點行動自由被控制，當時我有表示要回
      家，被告乙○○他們不同意。我從8 月26日下午即與被告
      丙○○在一起，但當時他們只是問我錢怎麼解決，事情如
      何處理，並沒有不讓我回家等語（見95年度偵字第23899
      號卷第25頁至第26頁），被害人就其行動自由被剝奪之時
      間，先於司法警察調查時稱係95年8 月26日15時，在高雄
      市○○○路151 號，遭被告乙○○、丙○○2 人強行押走
      等語，嗣於檢察官偵訊時則改稱：從傅華琲家出來以後被
      帶到美術東二路，約在晚上11點行動自由被控制，95年8
      月26日下午行動自由未受控制等語，經比對前開證述結果
      ，被害人就其行動自由遭剝奪之時間，前後證述相齟齬，
      則其證述行動自由遭限制乙節，顯有重大瑕疵，依嚴格證
      明之法則，自無法憑為犯罪事實之認定。
    6.被害人於本院審理時證稱：我是自願跟被告2 人一起去，
      這段時間我的行動自由未受到限制，因為被告乙○○要用
      錢，他怕我跑掉，我只是展現我不會跑掉的誠意，所以和
      被告2 人在一起；因為之前傅華琲有欠我錢，我要她還錢
      ，因為我欠別人家，傅華琲有打電話來，問我有沒有什麼
      事，我說沒有事不用擔心，我那時候傳簡訊是因為擔心債
      務跟對方談不攏，才傳簡訊讓傅華琲知道，因為被告2 人
      沒有對我怎麼樣，我才沒有以手機報警等語（見本院卷第
      68頁至第74頁），被害人已證述其行動自由未受限制等語
      明確。再參以被害人於95年8 月26日下午4 時許到達高雄
      市鼓山區○○○路151 號後，被害人於被告2 人之陪同下
      ，先返回其位於高雄縣美濃鎮住處，拿取換洗衣物，當晚
      8 時許，被告丙○○陪同被害人外出，共同前往高雄市小
      港區某車行向被害人之友人拿取資料，再轉往被害人友人
      傅華琲位於高雄市○○區○○街218 號3 樓之3 之住處，
      到達後由被害人自行上樓，被告丙○○則在樓下等候等節
      ，業如前述，則倘被告2 人確有限制被害人行動自由之意
      思，豈可能於95年8 月26日下午4 時許被害人到達高雄市
      鼓山區○○○路151 號後，再允許被害人返回其位於高雄
      縣美濃鎮住處，再前往被害人友人之住處，使被害人有與
      家人及友人獨處求救之機會；再參以被害人自95年8 月26
      日下午4 時許起至同年8 月26日晚上10時許止，仍持有00
      00000000號、0000000000號行動電話，且於前開期間，其
      持有之0000000000號、0000000000號行動電話有密集通話
      紀錄，且其中0000000000號行動電話，於95年8 月26日22
      時43分42秒，與其住處之00-0000000號電話，通話長達
      194 秒，另0000000000號行動電話於95年8 月27日零時24
      分10秒、零時31分37秒分別與0000000000號行動電話通話
      長達427 秒、815 秒，有行動電話通話紀錄在卷可稽（見
      本院卷第32頁至第38頁），倘被告2 人欲剝奪被害人之行
      動自由，理應將被害人所持有之行動電話取走，以免被害
      人對外求救，斷無允許被害人使用行動電話之理。是以，
      被害人證述被告2 人自95年8 月26日下午4 時許起至同年
      月27日20時50分許止剝奪其行動自由之指證，該指證本身
      已有重大瑕疵，自無法憑為犯罪事實之認定。
    7.綜上所述，本案公訴人認被告2 人涉犯妨害自由之犯行，
      除被害人具有瑕疵之指證外，並無其他證據足資證明，自
      屬不能證明被告犯罪。茲因公訴人對於起訴之犯罪事實既
      應負提出證據及說服之實質舉證責任，本件公訴人認被告
      所涉犯嫌所憑之證據，尚無從說服本院達於通常一般之人
      均不致有所懷疑，而得確信其為真實之程度，即難據以為
      被告不利認定，自屬不能證明被告犯罪，依前開之說明，
      自應為被告無罪之諭知。
據上論斷，應依刑事訴訟法第301 條第1 項前段，判決如主文。
本案經檢察官甲○○到庭執行職務
中　　華　　民　　國　　96　　年　　7 　　月　　20　　日
　　　　　　　　　刑事第十二庭  審判長法　官?施柏宏
???????????????????法?官?黃宗揚?
                                      法?官  洪能超
以上正本證明與原本無異。
如不服本判決，應於判決送達後10日內，向本院提出上訴狀。
中　　華　　民　　國　　96　　年　　7 　　月　　20　　日
                                      書記官  曾小玲
